【裁判字號】    90,訴,2735
【裁判日期】    920106
【裁判案由】    清償借款
【裁判全文】
臺灣臺北地方法院民事判決  九十年度訴字第二七三五號
    原      告    鎧瑞建設有限公司
    法定代理人    丙○○
    訴訟代理人    陳國雄律師
    複  代理人    吳文升律師
                  林秋萍律師
                  乙○○
                  丁○○
    被      告    甲○○
右當事人間清償借款事件，本院判決如左：
    主    文
被告應給付原告新台幣貳佰陸拾伍萬伍仟玖佰壹拾捌元，及自民國九十年四月二十日
起至清償日止，按年息百分之五計算之利息。
原告其餘之訴駁回。
訴訟費用由被告負擔五分之三，餘由原告負擔。
本判決第一項於原告以新台幣捌拾捌萬元供擔保後，得假執行；但被告如於假執行程
序實施前，以新台幣貳佰陸拾伍萬元為原告預供擔保，得免為假執行。
原告其餘假執行之聲請駁回。
    事    實
甲、原告方面：
一、聲明：被告應給付原告新台幣（下同）四百十萬四千四百七十七元，及自支付命
    付狀繕本送達翌日起至清償之日止，按年息百分之五計算之利息，並願供擔保請
    准宣告假執行。
二、陳述：
（一）被告前向原告借款共計二百六十萬元，並交付萬通商業銀行總行開立之支票九
      張以為憑證，詎到期提示竟不獲支付，又兩造前於民國八十五年十月十八日由
      被告供地簽訂合建契約書，原告依上開契約給付被告合建保證金，惟今合建案
      已建造完成並取得使用執照，依合建契約第十五條所載被告應返還原告第三期
      保證金六十三萬二千元，惟被告僅於八十九年八月十九日以票據兌現抵沖二十
      三萬二千元後，既未返還餘款，是被告尚有四十萬元之保證金未依約返還原告
      ，被告履經原告函示催討，亦不予理會，另兩造因前開被告供地合建乙事，原
      告代被告繳付之土地增值稅總計七十六萬一千八百四十五元，代付土地融資萬
      通商業銀行利息共計三十萬一千四百四十七元，並代付茂勝代書費用四萬一千
      一百八十五元，綜上被告積欠原告債務共計四百十萬四千四百七十七元，爰分
      據票據法第五條，民法第一九九條、同法第四七八條及合建契約第九、十五條
      等相關規定為請求權基礎，請求被告給付原告上揭款項計四百一十萬四千四百
      七十七元。
（二）對被告抗辯之陳述：被告就原告上開訴請主張之事實不爭執，謹就被告以原告
      遲延完工、原告同意負擔房屋增值稅半額，及坪數差價找補等事所為抵銷抗辯
      答辯如后：
  １、原告並無遲延完工情事：依合建契約書第八條約定，乙方並應於房屋全面騰空
      及領取建築執照一百二十日內開工，本件建照領取日係八十六年九月十日，則
      依約原告至遲應於八十七年一月十日開工，然就系爭合建案之完工期限，同約
      第八條亦載明「如遇鄰房糾紛及人力不可抗拒等情事變更時，應由雙方協議延
      長期限」之情事變更展延期限約定，查系爭建物興建過程中，不期竟遇鄰房糾
      紛事件發生，鄰房事件發生後，原告嗣即以電話會知被告有關本件合建工期將
      因之展延等事，再獲經被告暨其他合建地主認知及了解後，隨即著手於鄰損事
      件之協商處理，致工程進度受制於八十七年八月十八日至八十九年一月二十七
      日該段協商解決期間，共計五四四天之延宕，俟鄰房糾紛閉幕乃至工程正式復
      工，系爭合建案卒於八十九年四月十二日獲發使用執照；再者，觀於長達五四
      四天之鄰損協商期間迄至本訟爭事件繫屬於鈞院前，被告從未曾對本件工期展
      延向原告為遲延致肇生其損害等主張，顯見就前揭工期展延之協議原告確已獲
      經被告口頭明示或默示同意而成，被告辯稱未獲原告口頭告知亦未同意乙詞，
      不啻有失真實。系爭合建案開工日即八十七年一月十六日迄領取使用執照日即
      八十九年四月十二日止共計八百十八日曆天，再扣除應鄰房糾紛所生之工期延
      宕日計五四四天後，是本件實際工作日共計二百七十四天，即與系爭契約書約
      定應自開工日起五百日曆天內完工之約定相符，足證原告並無遲延完工情事，
      被告以原告遲延完工，致生其損害，並為抵銷之抗辯，顯屬有誤。
  ２、負擔增值稅款半數之部分：查八十五年十月十八日由兩造另行簽立之協議書第
      五條詳載「甲（即甲○○）、乙雙方特別約定：甲方仍應依照『供地合建契約
      書』的約定，就乙方分得土地所應繳納之土地增值稅全部由甲方負擔，另份『
      協議書』中對甲方甲○○之補貼價款在此重新約定為不予補貼」，自該協議書
      內容已詳證就原告分得土地所負之土地增值稅繳納義務已協議因由被告全數負
      擔，則被告所為原告承諾負擔增值稅半數之主張，應屬無據，不足為採。
  ３、坪數差價找補部分：據兩造系爭合建契約書第三條約定：「本合建房屋完竣後
      雙方之『甲方』分得：：：地下一樓規劃為防空避難室停車位，『甲方』分得
    ：：：」，顯見合建契約係以「甲方」統稱並以「甲方」即供地人整體為應分
      得坪數做統籌計算，並未就供地人白植輝、白江海、甲○○等人分載其各應分
      得坪數等即明，是分配坪數及金額明細表上僅劃分沈、白二家。而依白家分配
      坪數及金額明細表所示，白家實分金額已逾應分金額共計十一萬二千五百八十
      五元，原告就白家應分得之坪數已全數給付，被告謂坪差找補乙事，應係白家
      內部分配事宜，與原告無涉，是被告坪差找補之主張，亦屬無據。
三、證據：提出支票影本九紙、供地合建契約書影本一份、土地增值稅代繳款項憑證
    影本各一份、應收帳明細表一份、三重郵局一八三七號存證信函影本一份、鄰房
    糾紛相關文件影本一份為證。
乙、被告方面：被告經合法通知，未於最後言詞辯論期日到場，據其以前之聲明、陳
    述如下：
一、聲明：原告之訴及假執行之聲請均駁回，如受不利之判決，願供擔保請准宣告免
    予假執行。
二、陳述：原告應給付被告之下列款項共達四百四十四萬九千三百八十九元，原告訴
    請被告應給付之款項已因抵銷而全部消滅，故原告之訴自屬無理由。
（一）原告應就其遲延完工負損害賠償責任：
  １、依雙方所定合建契約第八條之規定：「乙方（即原告）自開工日起伍佰日曆天
      內甲方（即被告）應分得之房屋全部建設，（以使用執照核準日為完工日）但
      如遇天災地變或鄰房糾紛及人力不可抗拒或變更設計等情事發生時，應由雙方
      協議延長期限，乙方並應於房屋全面騰空及領取建築執照壹佰貳拾內開工，不
      得拖延之。」，且依同約第十九條之規定：「乙方如違背本契約或無力在限期
      內將甲方應得房屋全部建築完竣時，則視乙方違約，每逾壹個月罰保證金總額
      之百分之計算付與甲方。」，準此，觀之本合建工程係於八十七年一月十六
      日開工，並於八十九年四月十二日領得使用執照，共計歷經八百一十八個日曆
      天，故原告係遲延三百一十八個日曆天，而當時原告依約應給付之保證金為六
      百四十五萬元，是如按上開十九條之規定，原告共應給付被告二百零三萬一千
      七百五十元之懲罰性違約金，而因本件合建土地總面積為三○五平方公尺，被
      告提供九十九點五平方公尺，故上開違約金按比例，原告乃應賠償被告六十六
      萬九千九百五十九元。（即0000000元×３０５分之９９點５等於６６
      ９９５９元）。
  ２、另又因原告係應於八十八年五月底前完工，惟原告卻遲延完工，致被告提供合
      建之土地向萬通銀行之貸款利息於完工前均繼續繳付，而據統計自八十七年一
      月十日至八十九年四月十二日被告所繳利息共計三百六十二萬二千零五十七元
      ，其遲延工程天收為三一八天所以原告應給付被告一百四十萬元（00000
      00×３１８分之８１８），是被告多給付利息之損失計為一百四十萬元。
  ３、綜上，原告因遲延完工共應給付被告之懲罰性違約金及損害賠償額係為二百零
      六萬九千九百五十九元。
（二）如合建契約所示，合建條件之一是原告應代白家地主負擔土地增值稅的一半，
      惟簽協議書約第三天，原告之法定代理人李恒義及蔡代書至被告位於新生南路
      之住宅言明因建築師說原本地下室一樓可以有十二個車位須減為八位，如此一
      來建方損失太多要求被告可否補貼其損失，為了契約得以圓滿完成被告答應，
      因停車位數減少被告同意原告原承諾補助被告之土地增值稅不予補助，但沒想
      到事後於建造完成時仍是十二個車位。因當時被告是以原告之停車位有減少時
      方同意變更原來原告應補償被告之土地增值稅二分之一之條件，惟事後原告之
      停車位並未減少，原告自仍應補貼被告土地增值稅二分之一約為一百六十萬元
      。
（三）原告於合建完成時，與地主曾就差補坪有交付各地主應分配坪數及明細，而被
      告除了應分得坪數外，原告尚應給付被告七十七萬九千四百三十元，原告迄今
      尚未給付。
三、證據：提出合建契約書影本一份、協議書影本二份、分配坪數及金額明細表影本
    一份為證。
    理  由
一、本件被告未於最後言詞辯論期日到場，核無民事訴訟法第三百八十六條各款所列
    情形，爰依原告之聲請，由其一造辯論而為判決。
二、原告主張被告前向原告借款共計二百六十萬元，並交付萬通商業銀行總行開立之
    支票九張以為憑證，詎到期提示竟不獲支付，又兩造前於八十五年十月十八日由
    被告供地簽訂合建契約書，原告依上開契約給付被告合建保證金，惟今合建案已
    建造完成並取得使用執照，依合建契約第十五條所載被告應返還原告第三期保證
    金六十三萬二千元，惟被告僅於八十九年八月十九日以票據兌現抵沖二十三萬二
    千元後，既未返還餘款，是被告尚有四十萬元之保證金未依約返還原告，另兩造
    因前開被告供地合建乙事，原告代被告繳付之土地增值稅總計七十六萬一千八百
    四十五元，代付土地融資萬通商業銀行利息共計三十萬一千四百四十七元，並代
    付茂勝代書費用四萬一千一百八十五元，綜上被告積欠原告債務共計四百十萬四
    千四百七十七元，爰請求被告給付原告上揭款項計四百一十萬四千四百七十七元
    ，及法定遲延利息等語。被告則以原告因遲延完工，應給付被告之懲罰性違約金
    及損害賠償額計二百零六萬九千九百五十九元，且原告應補貼被告土地增值稅二
    分之一約為一百六十萬元，又原告於合建完成時，與地主曾就差補坪有交付各地
    主應分配坪數及明細，而被告除了應分得坪數外，原告尚應給付被告七十七萬九
    千四百三十元，原告迄今尚未給付，原告應給付被告之款項共達四百四十四萬九
    千三百八十九元，原告訴請被告應給付之款項已因抵銷而全部消滅，故原告之訴
    自屬無理由等語置辯。
三、原告主張被告應給付原告九張支票票款共二百六十萬元、合建保證金四十萬元，
    以及原告代付款一百十萬四千四百七十七元之事實，業據其提出支票影本九紙、
    供地合建契約書影本一份、土地增值稅代繳款項憑證影本各一份、應收帳明細表
    一份、三重郵局一八三七號存證信函影本一份為證，並為被告所不爭執，原告主
    張之此部分事實，堪信為真實。是本件所應審究者，厥為被告所為之抵銷抗辯是
    否可採，茲分述如下：
（一）有關原告遲延完工之損害賠償部分：
  １、依兩造所定之供地合建契約第八條之規定：「乙方（即原告）自開工日起伍佰
      日曆天內甲方（即被告）應分得之房屋全部完峻，（以使用執照核準日為完工
      日）但如遇天災地變或鄰房糾紛及人力不可抗拒或變更設計等情事發生時，應
      由雙方協議延長期限，乙方並應於房屋全面騰空及領取建築執照壹佰貳拾內開
      工，不得拖延之。」，此有原告提出之供地合建契約影本一份在卷可稽，查本
      件合建工程係於八十七年一月十六日開工，於八十九年四月十二日領得使用執
      照，共計八百十八個日曆天，為兩造所不爭執，原告雖主張因遇鄰房糾紛事件
      ，而與被告協議延長工期，故八十七年八月十八日至八十九年一月二十七日協
      商解決期間，共計五四四天之延宕日，不應列入工期之計算等語，惟為被告所
      否認，而據原告所提之鄰房糾紛資料影本一份，亦無被告同意延長工期之文件
      ，是原告主張被告同意延長工期等語，並不可採，被告抗辯原告逾期三百十八
      個日曆天始完工等語，堪可採信。
  ２、依兩造所定之供地合建約第十九條之規定：「乙方如違背本契約或無力在限期
      內將甲方應得房屋全部建築完竣時，則視乙方違約，每逾壹個月罰保證金總額
      之百分之計算付與甲方。」，本件原告逾期三百十八個日曆天完工等情，已
      如前述，而原告依約應給付之保證金為六百四十五萬元，是依前揭合建契約第
      十九條之規定，原告共應給付被告二百零五萬一千一百十元之懲罰性違約金（
      計算式為0000000×318/30×0.03=0000000），而因本件合建土地總面積為三
      ０五平方公尺，被告提供九十九點五平方公尺，故上開違約金按比例，原告應
      賠償被告六十六萬九千一百二十九元。（即0000000元×99.5/305=669129）。
  ３、被告另以因原告遲延完工，致被告提供合建之土地向萬通銀行之貸款利息於完
      工前均繼續繳付，而以其多給付利息之損失計為一百四十萬元主張抵銷等語。
      惟查，被告於返還銀行貸款前本即應繼續給付貸款利息，被告復未舉證證明其
      所繳付之貸款利息與原告之遲延完工有何因果關係存在，是被告此部分之抵銷
      抗辯，洵無足採。
（二）負擔增值稅款半數之部分：被告雖以原告自應補貼被告土地增值稅二分之一約
      為一百六十萬元為抵銷之抗辯，惟依八十五年十月十八日由兩造另行簽立之協
      議書第五條詳載「甲（即甲○○）、乙雙方特別約定，甲方仍應依照『供地合
      建契約書』的約定，就乙方分得土地所應繳納之土地增值稅全部由甲方負擔，
      另份『協議書』中對甲方甲○○之補貼價款在此重新約定為不予補貼」，此有
      被告所提之協議書影本在卷可參，是依該協議書之內容，就原告分得土地所負
      之土地增值稅繳納義務已協議因由被告全數負擔，被告雖另抗辯當時被告是以
      原告之停車位有減少時方同意變更原來原告應補償被告之土地增值稅二分之一
      之條件，惟事後原告之停車位並未減少，原告自仍應補貼被告土地增值稅二分
      之一約為一百六十萬元等語，惟為原告所否認，被告復未舉證以實其說，是被
      告此部分抵銷之抗辯，亦不足採。
（三）關於坪數差價找補部分：被告以原告曾就坪差找補有交付各地主應分配坪數及
      明細，而被告除了應分得坪數外，原告尚應給付被告七十七萬九千四百三十元
      而為抵銷之抗辯，並提出原告不爭執真正之白家分配坪數及金額明細表一份為
      證，原告雖主張依坪數及金額明細表所示，白家實分金額已逾應分金額共計十
      一萬二千五百八十五元，原告就白家應分得之坪數已全數給付，被告謂坪差找
      補乙事，應係白家內部分配事宜等語，惟查系爭合建契約係由被告及訴外人白
      植輝、白忠弘等人分別具名與原告所簽訂，而白家分配坪數及金額明細表亦就
      原告及訴外人白植輝、白忠弘等人所分配之坪數及分配比例、應分金額分別詳
      列，原告復未證明被告有同意白家其他成員代為受領坪數差價乙事，是原告主
      張坪差找捕係白家內部分配事宜等語即不可採，被告以坪數找補之差價七十七
      萬九千四百三十元為抵銷抗辯，堪可採信。
四、按二人互負債務，而其給付種類相同，並均屆清償期者，各得以其債務，與他方
    之債務，互為抵銷，民法第三百三十四條前段有明文之規定。本件原告對被告有
    四百十萬四千四百七十七元之債權存在，而被告對原告所得主張抵銷之債權有六
    十六萬九千一百二十九元之違約金債權及七十七萬九千四百三十元之坪數找補價
    差債權存在，已如前述，前揭債權均屬於給付金錢之債權，且均屆清償期，揆諸
    前揭規定，被告自得對原告行使抵銷權，故被告尚應給付原告二百六十五萬五千
    九百十八元。從而，原告據以提起本訴，請求被告給付原告二百六十五萬五千九
    百十八元，及自支付命令狀繕本送達被告翌日（即九十年四月二十日）起至清償
    日止，按年息百分之五計算之利息，即無不合，應予准許，逾此部分之請求，則
    無理由，應予駁回。
五、二造均陳明願供擔保聲請宣告假執行及免為假執行，就原告勝訴部分，經核並無
    不合，爰分別酌定相當之擔保金額准許之。至原告敗訴部分，其假執行之聲請已
    失所附麗，應併予駁回。
六、結論：原告之訴為一部有理由，一部無理由，依民事訴訟法第三百八十五條第一
    項前段、第七十九條但書，第三百九十條第二項、第三百九十二條判決如主文。
中      華      民      國    九十二    年      一    月      六      日
                                            民事第六庭法      官  郭美杏
右為正本係照原本作成
如對本判決上訴，須於判決送達後廿日內向本院提出上訴狀
中      華      民      國    九十二    年      一    月      六      日
                                                      法院書記官  陳如庭


司法院資訊處製作；財團法人民間司法改革基金會備份。
